【裁判字號】    94,選,5
【裁判日期】    950404
【裁判案由】    當選無效
【裁判全文】
臺灣桃園地方法院民事判決                 94年度選字第5號
原      告  台灣桃園地方法院檢察署檢察官
訴訟代理人  乙○○
參  加  人  甲○○
訴訟代理人  呂福元律師
被      告  丙○○
訴訟代理人  呂理胡律師
複  代理人  潘維成律師
            張世炎律師
上列當事人間當選無效事件，本院於民國95年3 月21日言詞辯論
終結，判決如下：
    主  文
原告之訴駁回。
訴訟費用由原告負擔。
參加訴訟費用由參加人負擔。
    事實及理由
一、原告起訴主張：
    (一)被告於民國94年10月4 日登記參選三合一選舉桃園縣縣議
      員，為順利當選，先於94年9 月間向不知情之訴外人朱秉
      宏購買VENDA 牌RS-918型之小型收音機2,400 台，並存放
      於其位於桃園縣楊梅鎮○○里○○街349-3 號7 樓住處，
      繼於94年9 月17日晚間，在桃園縣楊梅鎮○○路369 號「
      善美的超市」前，於訴外人段李瑞淵舉辦之中秋月光晚會
      ，應邀上台致詞時，向現場民眾表明訴外人段李瑞淵及自
      己均有意參與年底三合一之縣議員選舉，請求現場民眾投
      票支持，並於現場提供前開小型收音機240 台，由當時擔
      任主持人之訴外人段李瑞淵交由義工發放予現場民眾，行
      求有投票權之人於94年12月3 日舉行之94年縣長、縣議員
      暨鄉鎮市長選舉之桃園縣第九選舉區之縣議員選舉時，投
      票支持，而為投票權之一定行使之事實，業經原告以94年
      度選偵字第64號、第69號提起公訴在案。
    (二)被告於上揭時、地分送每台市價約新台幣（下同）50餘元
      之上揭收音機240 台予現場有投票權之民眾，而約使其等
      投票支持，顯已逾法務部90年10月8 日法90檢字第036885
      號函所列「賄選犯行例舉」事項所定30元以下之單純宣傳
      物品之價值，且係有意左右有投票權之選民之投票意向，
      其行為顯已足認有影響選舉結果之虞。又本次桃園縣第九
      選區縣議員選舉開票結果，被告獲有7,225 票，較落選最
      高票之參加人甲○○之6,671 票，僅多出554 票，原告因
      受限於一般社會大眾不願檢舉賄選，及賄選行為之隱匿性
      ，雖僅查獲被告之上開賄選行為，然被告利用中秋月光晚
      會之團體活動，以有計畫、有組織之方式，進行賄選，顯
      足認為有影響選舉結果之虞，不因事後驗票結果，被告實
      際領先落選人之票數高於已查獲之賄選票數而有異，是被
      告上開行求及交付賄賂之行為，已符合公職人員選舉罷免
      法第103 條第1 項第4 款所定「有第90條之1 第1 項之行
      為，足認有影響選舉結果之虞者」，為此依前揭規定，提
      起本件當選無效之訴。
    (三)並為聲明：請求判決被告就94年12月3 日舉行之94年縣長
      縣議員暨鄉鎮市長選舉之桃園縣議會第16屆議員第九選舉
      區之縣議員選舉之當選無效。
二、參加人則以：
    (一)依公職人員選舉罷免法第67條第1 項第3 款規定，縣議員
      當選人經判決當選無效者，依得票數之順序遞補，是以如
      被告經判決當選無效確定，參加人即得依上開規定遞補，
      從而參加人對本件訴訟自有法律上利害關係，茲為輔助原
      告，乃依民事訴訟法第58條第1 項之規定，參加本件訴訟
      。
    (二)據桃園縣政府警察局楊梅分局查訪紀錄記載，系爭小型收
      音機廠商批發給店家每台約30幾元，若採購2400台，單價
      約33元，建議市售單價約50元。
    (三)被告於94年9 月17日晚間，在桃園縣楊梅鎮○○路369 號
      「善美的超市○○段李瑞淵舉辦中秋月光晚會中，向在場
      民眾表明自己及段李瑞淵均有參與94年底縣議員選舉，要
      求民眾投票支持，並提供每台市價約50餘元小型收音機，
      發放予現場之有投票權人，約使其等於94年12月3 日舉行
      之94年縣議員選舉時支持自己，而為投票權之一定行使之
      行為，至為明確。
    (四)被告於上揭時、地利用上開晚會之團體活動，以有計劃、
      有組織之方式，向在場民眾進行賄選，且分送上揭小型收
      音機在240 台以上，以受賄人同戶有投票權之人通常不止
      1 人，如受賄人再轉託其親朋好友，其影響選舉票數更多
      ，依上開說明，本件在客觀上，顯有影響選舉結果之虞，
      從而，原告提起本件當選無效訴訟，自屬有理由。
三、被告則以：
    (一)被告於94年9 月中秋節前向訴外人朱秉宏購買單價26元之
      小型收音機2,400 台，係作為中秋節禮品。嗣於94年9 月
      17日中秋節晚間，在桃園縣楊梅鎮婦女會所舉辦之月光晚
      會上，應邀上台致詞，祝賀在場民眾中秋節快樂，並應主
      持人段李瑞淵及台下民眾要求，臨時派請司機送來上揭小
      型收音機240 台供現場民眾摸彩，且因現場民眾甚多，故
      提議用抽尾數之方式贈送。又參加中秋晚會之民眾，並未
      限定須具有楊梅鎮選區投票權之民眾，故被告主觀上並無
      行賄之意思，受贈民眾之一方，亦無認知被告係對渠等為
      行求期約，而約使其為投票權一定之行使或不行使之意思
      表示。又客觀上，在中秋節月光晚會上，以摸彩方式交付
      價值低微之小型收音機，亦非可認係買票之對價，故被告
      所為並不符合公職人員選舉罷免法第90條之1 第1 項之投
      票行賄罪，且被告提供上開小型收音機供現場民眾摸彩之
      行為並無影響選舉結果之虞，與同法第103 條第1 項第4
      款規定之當選無效要件不符，從而原告之訴顯無理由等語
      置辯。
    (二)並為答辯聲明：如主文所示。
四、兩造不爭執部分：
    (一)被告係94年桃園縣議會第16屆縣議員候選人。
    (二)被告於94年9 月間向訴外人朱秉宏購買市價約50餘元之小
      型收音機2,400 台（惟出貨單及估價單上記載之單價為每
      台26元），並置於桃園縣楊梅鎮○○街住處。
    (三)被告有於94年9 月17日到桃園縣楊梅鎮○○路旁「善美的
      超市」前參加婦女會理事長段李瑞淵舉辦並主持之中秋月
      光晚會，並提供了約240 台的小型收音機供現場有抽獎券
      之民眾抽獎，現場民眾並無任何資格限制。
    (四)被告於中秋月光晚會當天有應主持人段李瑞淵之邀上台祝
      賀現場民眾中秋節快樂，並表示主持人段李瑞淵與自己均
      有意參選縣議員，請大家將票投給主持人段李瑞淵，如果
      有剩餘再投票給自己。
    (五)被告當時有提議主持人段李瑞淵以抽尾數二碼作為摸彩贈
      獎方式，並於致詞後即先行離開，所提供之小型收音機即
      由他人代為抽出中獎號碼，嗣因人數眾多改採隨機發送方
      式贈送。
    (六)94年9 月17日中秋月光晚會當天現場有600 餘位民眾。
五、兩造爭執部分：
    (一)被告以240 台小型收音機作為中秋月光晚會摸彩品之行為
      是否符合公職人員選舉罷免法第90條之1 第1 項之情形？
    (二)被告之上開行為是否足認有影響選舉結果之虞？
六、本院判斷：
    (一)被告有無公職人員選舉罷免法第90條之1第1項之行為：
      (1)本件原告及參加人起訴主張：被告於94年10月4 日登記
        參選三合一選舉縣議員，先於94年9 月間向不知情之訴
        外人朱秉宏購買市價約50餘元之VENDA 牌RS-918型之小
        型收音機2,400 台，並存放於其位於桃園縣楊梅鎮○○
        里○○街349-3 號7 樓住處，繼於94年9 月17日晚間，
        在桃園縣楊梅鎮○○路369 號「善美的超市」前，於訴
        外人段李瑞淵舉辦並主持之中秋月光晚會，應邀上台致
        詞時，向現場民眾表明主持人即訴外人段李瑞淵及自己
        均有意參與年底三合一之縣議員選舉，請求在場民眾投
        票支持，並於現場提供前開小型收音機240 台，由當時
        擔任主持人之訴外人段李瑞淵交由義工發放予現場民眾
        ，原告認其行求有投票權之人於94年12月3 日舉行之94
        年縣長、縣議員暨鄉鎮市長選舉之桃園縣第九選舉區之
        縣議員選舉時，投票支持，而為投票權之一定行使，有
        公職人員選舉罷免法第90條之1 第1 項之行為，經原告
        以94年度選偵字第64、69號起訴，現經本院以94年度選
        訴字第26號受理在案之事實，雖為被告所不爭執，並經
        本院調閱上開卷宗查核屬實，惟被告仍以前開情詞置辯
        。經查：據在原告94年度選他字第41 5號94年11月10
        日到庭作證之證人即舉辦並主持於94年9 月17日在在「
        善美的超市」前所舉辦之中秋月光晚會之段李瑞淵所為
        之證述：「（問：當天有無要求羅提供收音機當紀念品
        ？）無，．．．我確實有發送，每年都會有此活動。都
        會送些紀念品，鎮長每年也都會送紀念品。」、「該晚
        會有很多縣議員及鎮長候選人到場，未提及選舉，但均
        有提供禮品。」；94年11月14日證述：「（問：羅鎮長
        可有提供獎品？）一開始沒有提供，後來他說要他司機
        回去拿，後來拿了一箱收音機來，說要送給台下民眾。
        」、「（問：當日到場民眾多少人？）約六、七百人。
        」、「（問：如何將收音機發送給民眾？）之後是沒有
        摸到彩的民眾就給他們。」、「（問：現場參加的是否
        都是楊梅鎮的選民？）現場人數我無法控管。」、「（
        問；為何決定全面發放收音機？）是丙○○說這樣抽要
        抽到何時，所以他說不要抽了，才決定發給沒有摸到彩
        的民眾。」；另在本院94年度選訴字第26號95年1 月10
        日準備程序期日中復到庭證述：「九十四年九月十七日
        晚上所舉辦的中秋晚會是我主辦的，因為我是婦聯會的
        理事長，我們已經連續三年都在同一個地點舉辦。當天
        晚會約在六點半開始進場，來的對象並沒有做任何限制
        ，抽獎券是只要進場的人都可以取得壹張。當天的獎品
        是各個社團提供，也有民意代表個人提供，有提供禮物
        的民意代表當天都有到。丙○○是當天晚上快結束時到
        的，因為還有的人沒有抽到獎品，鎮長就說我還有小獎
        品給沒有抽到獎的人。當天丙○○有上台致詞並有向大
        家表示我們二人都要參選縣議員，請大家支持，只是那
        時候選舉還沒有開始。我們也還沒有決定是否參選。」
        等情（詳本院94年度選訴字第26號95年1 月10日準備程
        序期日筆錄）；再參酌在原告94年度選偵字第64號偵
        查中於94年11月24日到庭具結之證人即訴外人黃曾玉霞
        所為之證述：「（問：參加的目的？）就是去看表演。
        」、「（問：現場丙○○致贈之收音機，有無拿到？）
        我拿到一個，因為現場有發抽獎單，我沒有抽到獎，丙
        ○○自己就說要贈送給我們，是否是沒有抽到獎的都可
        以拿一個我不清楚。」、「（問：丙○○如何表示要你
        們支持他？）我沒有注意聽。」、「（問：現場有無人
        發表競選言論？）我沒有聽到。」；訴外人余張雙妹所
        為之證述：「（問：參加的目的？）就是去看表演，而
        且聽說有摸彩，所以才去。」、「（問：現場丙○○致
        贈之收音機，有無拿到？）我拿到一個，我沒有抽到獎
        ，丙○○最後來的時候自己就說要贈送給我們，．．．
        、「（問：丙○○如何表示要你們支持他？）我沒有聽
        到，他只說大家有獎。」、「（問：現場有無其他人發
        表競選言論？）我沒有聽到。」；訴外人邱春枝所為之
        證述：「（問：參加的目的？）就是去看表演，而且聽
        說有摸彩，所以才去。」、「（問：現場丙○○致贈之
        收音機，有無拿到？）我拿到一個，我沒有抽到獎，丙
        ○○最後來的時候自己就說要贈送小禮物給我們，．．
        ．」、「（問：丙○○如何表示要你們支持他？）他好
        像有講一下要支持他選縣議員，但我在跟朋友聊天，沒
        有仔細聽。」、「（問：現場有無其他人發表競選言論
        ？）我沒有注意聽．．．。」；訴外人廖修珍所為之證
        述：「（問：參加的目的？）因為他有宣傳，又有朋友
        找我去，現場有摸彩，所以我才去。」、「（問：現場
        丙○○致贈之收音機，有無拿到？）我拿到一個，我有
        抽到電動的小牙刷，丙○○最後來的時候自己就主動贈
        送小禮物給我們，．．．。」、「（問：丙○○如何表
        示要你們支持他？）我有聽到他說要選縣議員，但我跟
        朋友在聊天，有沒有要求我們支持我沒有聽清楚。」、
        「（問：現有無人發表競選言論？）我沒有注意聽。」
        ；證人李瑞華所為證述：「（問：參加的目的？）因為
        有中秋晚會，現場有摸彩。」、「（問：現場丙○○致
        贈之收音機，有無拿到？）我拿到一個，我沒有抽到獎
        。」、「（問：丙○○到現場如何表示？）丙○○最後
        來的時候因為很多人沒有抽到獎，所以他自己主動說要
        贈送小禮物給我們，．．．。」、「（問：現場如何發
        放？）本來用抽號碼的，因為太耗時間，所以請義工隨
        機發。」、「（問：丙○○如何表示要你們支持他？）
        我沒有聽到。」；訴外人黃鍾和妹所為證述：「（問：
        參加的目的？）我後半段才到，因為有中秋晚會，現場
        有摸彩，我去看熱鬧。」、「（問：現場丙○○致贈之
        收音機，有無拿到？）我拿到一個，我站在後面聊天，
        有工作人員拿給我，說是羅鎮長送的。」、「（問：工
        作人員有無競選言論？）沒有，只有說是羅鎮長送的。
        」、「（問：現場如何發送？）義工隨機發。」、「（
        問：丙○○如何表示要你們支持他？）他沒有說。」、
        「（問：現場有無其他人發表競選言論？）在聊天，不
        清楚。」；訴外人黃銀娥所為之證述：（問：參加的目
        的？）因為有中秋晚會，現場有摸彩。我接近尾聲才去
        ，當時已經發放收音機，大家都搶成一團，有一個工作
        人員拿一個我，說是鎮長送的。」、「（問：現場丙○
        ○致贈之收音機，有無拿到？）我拿到一個。」、「（
        問：現場如何發送？）本來用摸彩券換，但有工作人員
        直接拿給我，後來大家搶成一團。」、「（問：丙○○
        如何表示要你們支持他？）他有說他要選議員，請大家
        支持。」、「（問：現場有無其他人發表競選言論？）
        我不知道。」（詳原告94年度選偵第64號卷第44頁至第
        54頁）；對照本院刑事庭95年2 月16日準備程序期日
        勘驗94年9 月17日晚間於桃園縣楊梅鎮「善美的超市」
        月光晚會光碟內容：「丙○○應主持人段李瑞淵之邀上
        台發言，丙○○稱：那麼我想大家知道段李（指段李瑞
        淵）代表做人，我看她這輩子我沒有聽過她跟人吵架，
        ．．．我想段李代表上一次出來選縣議員，差了一點點
        ，就是各位稍微再給他推一下．．．這一次大家再給他
        機會好不好？．．．丙○○又稱：我們彭聖富議員也選
        鎮長也給他機會好不好。丙○○復稱：講來講去，我自
        己會沒頭路啊，我鎮長下來兩屆，那麼我也要回來參選
        議員，大家支持我好不好，謝謝大家．．．段李稱：鎮
        長還要送獎品是嗎？．．．段李復稱：不是，鎮長要送
        當然不夠，對不對？夠不夠？台下觀眾稱：不夠。段李
        稱：不夠．．．丙○○稱：我，我那個司機，我打電話
        叫他送過來，應該要隨身聽還這麼多人在看，大家不講
        實在又不好意思喔．．．段李稱：鎮長說要再送隨身聽
        ，大家說同不同意？同意鼓掌．．．丙○○指著台下，
        對台下稱：謝謝，你講要幾台？段李稱：越多越好，等
        一下沒有摸到的都送．．．丙○○稱：好謝謝各位，我
        打電話叫司機把家裡的通通搬過來．．．段李稱：鎮長
        有幾個？全部幾個？丙○○稱：我那個司機喔，他說明
        天就是那個公家辦，又不用抽獎，把家裡的通通載來，
        240 個全部帶過來．．．丙○○：這樣抽下去的話，你
        再抽1 個鐘頭．．．段李稱：563 號，那大家有什麼折
        衷的意見．．．好，選尾數．．．丙○○稱：選尾數我
        知道．．．段李稱：鎮長真是罪過，等一下你們坐著，
        我們發好不好，請坐下，你們這樣亂掉了．．．段李稱
        ：後邊沒有拿到啦，你們不要到前面好不好，請坐下OK
        ，請坐下我們送到座位上，這樣不行啦．．．」等情節
        ，訴外人段李瑞淵、黃曾玉霞、余張雙妹、邱春枝、廖
        修珍、李瑞華、黃鍾和妹、黃銀娥等人之證詞與本院刑
        事庭勘驗之光碟內容情節大致相符一致，可證訴外人段
        李瑞淵所舉辦並主持之中秋月光晚會，現場民眾大多係
        因為晚會有表演及摸彩活動，所以才去參加，至於現場
        有無其他人員發表競選言論均表示未聽見，顯見渠等出
        席該次中秋月光晚會之動機相當單純，純粹係為中秋月
        光晚會表演及摸彩活動而去，致使現場有無其他人員發
        表競選言論均未在意，且參加該次中秋月光晚會之人亦
        未限定必須是桃園縣楊梅鎮有投票權之鎮民，而被告之
        所以會出席該次晚會並提供小型收音機供摸彩，實係因
        當時身為楊梅鎮之大家長即楊梅鎮鎮長，在應主持人段
        李瑞淵之邀上台致詞，恭祝大家中秋節快樂之際，因在
        場之民眾人數相當眾多，而現場所提供之摸彩品卻很有
        限，為讓在場未能抽到獎品之民眾亦能盡興而歸，始在
        主持人段李瑞淵及台下民眾之鼓動下將其之前購買他用
        剩餘之小型收音機240 台提供予在場民眾摸彩，而原本
        亦係以抽獎方式贈送，然因在場人數約600 餘人之多，
        始改以隨機發放方式贈送，讓現場民眾大多數人均能有
        拿到獎品之喜悅，以達中秋晚會慶祝之意，縱其於當晚
        上台致詞時有讚賞主持人段李瑞淵及在場之縣議員彭聖
        富，並請求現場民眾予以支持之客套言論，惟當時被告
        並無刻意強調自己已決定參選年底縣議員之選舉並一再
        請求現場民眾予以投票支持，是被告於中秋月光晚會上
        以鎮長身分提供小型收音機240 台予在場民眾，且在無
        論是否為桃園縣楊梅鎮之鎮民，無論於年底三合一選舉
        中有無投票權之人，均能以摸彩券換取小型收音機1 台
        之助興活動，尚難稱係利用中秋月光晚會之團體活動，
        以有計畫、有組織之方式，進行賄選。是被告辯稱其提
        供小型收音機予中秋月光晚會在場民眾摸彩助興並非為
        選舉之用，應堪採信。
      (2)次按「公職人員選舉罷免法第90條之1 第1 項之賄選罪
        係以對於有投票權之人，行求期約或交付賄賂或其他不
        正利益，而約其不行使投票權或為一定之行使為構成要
        件。亦即須視行為人主觀上是否具有行賄之犯意，而約
        使有投票權人為投票權一定之行使或不行使；客觀上行
        為人所行求期約或交付之賄賂或不正利益是否可認係約
        使投票權人為一定行使或不行使之對價；以及行求、期
        約、交付之對象是否為有投票權人而定。上開對價關係
        ，在於行賄者之一方，係認知其行求、期約或交付之意
        思表示，乃為約使有投票權人為投票權一定之行使或不
        行使；在受賄者之一方，亦應認知行賄者對其行求、期
        約或交付之意思表示，乃為約使其為投票權一定之行使
        或不行使。且對有投票權人交付之財物或不正利益，並
        不以金錢之多寡為絕對標準，而應綜合社會價值觀念、
        授受雙方之認知及其他客觀情事而為判斷。」（最高法
        院92年度台上字第893 號判例可資參照）。另為維護選
        舉之公平性，固應嚴禁候選人以不公平之金錢手段競選
        ，惟何謂不公平，則應於不違背國民之法律感情與認知
        下，就社會一般生活經驗而為判斷。參諸法務部90年10
        月8 日法90檢字第036885號函檢附之「賄選犯行例舉」
        第2 項，載稱：「候選人分送競選文宣，除現金或現金
        之替代品，如：電話卡、儲值卡、提貨單等外，以介紹
        候選人為內容之單純文宣品，或以文宣附著價值30 元
        以下之單純宣傳物品，如：原子筆、鑰匙圈、打火機、
        小型面紙、家用農民曆、便帽等，依社會大眾觀念，尚
        不足以動搖有投票權人之投票意向，僅係候選人主觀上
        作為加深選民對其印象之用，尚難認涉有賄選罪嫌。」
        ，故就選舉而言，為拉抬候選人聲勢，各種宣傳手法殆
        不可免，本件被告之行為究否係賄選，除斟酌其可能之
        主觀犯意外，亦應斟酌該小型收音機是否可能影響選民
        之投票意願，參酌一般社會通念，為綜合考量，始足當
        之；非謂一有競選相關言論，其所為贈送物品之行為，
        即屬賄選。經查：據出售系爭小型收音機予被告之詠
        宏商行負責人朱秉宏於原告94年度選他字第415 號94年
        11月10日訊問時到庭所為之證述：「（問：是否出售收
        音機給丙○○？）有，他買了2400台，時間約在今年9
        月份，以每台25元（應係26元之誤）之價格買出，不知
        道他買這麼多之用途。」並有扣案之出貨單及估價單各
        乙紙在卷可按。系爭小型收音機係被告以26元之低價向
        訴外人朱秉宏所購得，是關於被告贈送物品之價值是否
        逾越上開法務部函示之30元，自應以被告向訴外人朱秉
        宏購買之單價作為其是否達行賄之計算標準。且是否
        成立投票行賄罪，與行為人主觀上有無行賄之意思表示
        、受賄者主觀上是否認知行賄者對其為行賄之意思表示
        及客觀上行賄者交付與有投票權人之財物與有投票權人
        其為投票權之一定行使或不行使之間，有無對價關係等
        事實有關，姑不論法務部90年10月8 日法90檢字第0368
        85號函所列「賄選犯行例舉」事項所定之30元上限，是
        否符合行政程序法之規定，惟被告既信賴偵辦賄選之主
        管機關法務部所為30元上限數額之規定，而以低於30元
        之代價購買系爭小型收音機，且其所提供之小型收音機
        是供現場參加中秋月光晚會之民眾摸彩之用，主觀上難
        認其有約使現場有投票權之選民為投票權之一定行使或
        不行使之意思，且受贈之現場民眾亦未認知被告提供小
        型收音機之行為係為約使渠等為投票權一定之行使或不
        行使。再者，我國國民平均所得已有相當水準，系爭
        小型收音機之市售價格縱如原告所稱係50餘元，然以一
        般消費能力而言，其價格並不高，以此價格之物品贈送
        參與中秋月光晚會之民眾，亦難認為現場有投票權之民
        眾於收受系爭小型收音機後，足以影響渠等之投票意願
        及意向。又系爭小型收音機，被告係在桃園縣楊梅鎮
        ○○路369 號「善美的超市」前舉辦之中秋月光晚會，
        公開提供現場民眾摸彩，倘被告確有以系爭小型收音機
        作為買票行賄之不法用途，則為避免他人知悉其不法行
        為，隱匿其行為猶恐不及，豈有反而在公開場合行賄送
        與現場約600 餘名之民眾之理，且原告既不否認現場民
        眾人數多達600 餘人，被告贈送現場民眾小型收音機為
        240 台．則依常理，行賄者實不可能在多達600 餘人之
        現場下以240 台小型收音機「隨機」行賄現場240 名有
        投票權之民眾，致自己陷於遭未能受贈之其他400 餘名
        民眾檢舉之險境。從而，被告於中秋月光晚會上提供買
        入價格僅26元之系爭小型收音機供在場民眾摸彩並隨機
        發送之行為，應僅屬其以現任鎮長身分提供參與中秋月
        光晚會民眾助興，且依一般社會通念，在客觀上並不足
        以影響選民之投票意願，亦即被告提供系爭小型收音機
        予現場民眾，與在場有投票權之民眾行使投票權間，並
        不具任何對價關係，自難認被告之行為該當公職人員選
        舉罷免法第90條之1 第1 項所定「賄選」之構成要件。
        是原告主張被告有公職人員選舉罷免法第90條之1 第1
        項之行為，自不可採。
    (二)被告行為是否足認有影響選舉結果之虞：
      (1)按公職人員選舉罷免法第103 條第1 項第4 款所謂「足
        認有影響選舉結果之虞者」之規定，係在避免原告之舉
        證困難，以及避免原告濫訴而設，故所謂「足認有影響
        選舉結果之虞者」，應係以賄選行為人所從事之賄選活
        動之方式、規模，在客觀上足以左右相當人數選民之投
        票意向，因而有影響選舉結果之可能或危險為已足，並
        不以果以實際發生影響選舉結果為必要，此揆諸於83年
        7 月23日修正該條款之立法意旨為：賄選對選舉純潔性
        、公正性的傷害極大，有此行為，自當為提起當選無效
        之原因，但此類賄選對象為有投票權之人，人數眾多，
        如規定須「足以影響選舉結果」，會造成原告之舉證困
        難，如不作任何限制（即不作足以影響選舉結果之規定
        ），則原告只需證明被告賄選一人，即可提起當選無效
        之訴，將使此種訴訟大增，社會國家將付出極大代價，
        因此折衷制定為「足以影響選舉結果之虞」，以便制止
        賄選又避免濫訴自明。
      (2)本件被告於94年9 月17日晚間，在桃園縣楊梅鎮○○路
        369 號「善美的超市」前，於訴外人段李瑞淵舉辦之中
        秋月光晚會，提供前開小型收音機240 台，由當時擔任
        主持人之訴外人段李瑞淵交由義工發放予現場民眾之行
        為，其主觀上既經認定並無行賄之意思，且因其贈送之
        對象並不限於桃園縣楊梅鎮有投票權之鎮民，故客觀上
        亦難認定被告提供小型收音機之行為係約使現場有投票
        權之民眾為投票權之一定行使或不行使之對價，已如前
        述，被告之行為既不該當公職人員選舉罷免法第90條之
        1 第1 項所定之賄選構成要件，則原告進而主張被告之
        行為足認有影響選舉結果之虞，即不可採。
七、綜上所述，本件原告主張被告有公職人員選舉罷免法第90條
    之1 第1 項之行為，且足認有影響選舉結果之虞，依公職人
    員選舉罷免法第103 條第1 項第4 款，訴請判決被告就94年
    12月3 日舉行之94年縣長縣議員暨鄉鎮市長選舉之桃園縣議
    會第16屆議員第九選舉區之縣議員選舉之當選無效，即無理
    由，應予駁回。
八、本件事證已臻明確，兩造其餘攻擊防禦方法及所提出之各項
    證據資料，經審酌後，因認與判決之結果不生影響，爰不予
    以一一論述，附此敘明。
九、結論：原告之訴為無理由，依公職人員選舉罷免法第110 條
    、民事訴訟法第78條、第86條第1項前段，判決如主文。
中    華    民    國    95    年    4    月    4      日
                  選舉法庭審判長法  官  郭琇玲
                                法  官  賴惠慈
                                法  官  林淑鳳
以上正本係照原本作成。
如對本判決上訴，須於判決送達後20日內向本院提出上訴狀
中    華    民    國    95    年    4    月    4      日
                                書記官  冒佩妤


司法院資訊處製作；財團法人民間司法改革基金會備份。
